【裁判字號】    92,上訴,193
【裁判日期】    920624
【裁判案由】    偽造文書等
【裁判全文】
臺灣高等法院臺中分院刑事判決                    九十二年度上訴字第一九三號
    上  訴  人
    即 自 訴人  己○○
    被      告  乙○○
                丁○○
右上訴人因被告等偽造文書等案件，不服臺灣台中地方法院九十一年度自字第一０八
號中華民國九十一年十二月六日第一審判決，提起上訴，本院判決如左：
    主      文
上訴駁回。
    理      由
一、自訴意旨略以：被告乙○○、丁○○二人為夫妻，被告乙○○於民國（下同）八
    十九年十月份間與自訴人己○○結識後，因知悉自訴人稍有積蓄，遂想盡辦法接
    近自訴人，並對自訴人佯稱伊尚未結婚，願與自訴人結為夫妻等語，還向友人介
  紹自訴人乃其妻，以此方式欺瞞自訴人，致自訴人一時不察而陷於錯誤，並與被
    告乙○○同居而懷有身孕，被告乙○○且告知自訴人俟孩子出生後將與自訴人辦
    理結婚登記等語，自訴人不疑有詐，繼續與被告乙○○在臺中市○○區○○路二
    段四巷六八號六樓同居。詎被告乙○○、丁○○二人為向中國信託商業銀行台中
    分行（下稱中國信託銀行台中分行）貸款，竟由被告乙○○下手竊取自訴人之身
    分證，再於九十年二月十三日由被告乙○○、丁○○二人冒用自訴人之名義，向
    中國信託銀行台中分行借款新台幣（下同）三十萬元，並由被告丁○○假冒自訴
    人簽名並持之前其二人業已盜刻之自訴人之印章用印，嗣貸得款項後花用殆盡，
    嗣被告乙○○於九十年六月十日因案遭通緝而被彰化縣警察局中寮派出所緝獲歸
    案，自訴人則至九十年六月十二日始經由被告丁○○打電話告知其係被告乙○○
    之妻，並要求自訴人墮胎，並告知其已與被告乙○○冒用自訴人名義向銀行貸款
    花用，自訴人始悉上情。因認被告乙○○、丁○○等二人共同涉有刑法第三百二
    十條第一項之竊盜罪、同法第二百十七條之偽造印章罪、同法第二百十六條、第
    二百十條之行使偽造文書罪及第三百三十九條第二項之詐欺得利等罪嫌云云。
二、按犯罪事實應依證據認定之，無證據不得推定其犯罪事實；又不能證明被告犯罪
    者，應諭知無罪之判決，刑事訴訟法第一百五十四條、第三百零一條第一項前段
    分別定有明文。次按事實之認定，應憑證據，如未能發現相當證據，或證據不足
    以證明，自不能以推測或擬制之方法以為裁判基礎；又認定不利於被告之事實，
    須依積極證據，苟積極證據不足為不利於被告事實之認定時，即應為有利於被告
    之認定，更不必有何有利之證據（最高法院三十年上字第八一六號、四十年臺上
    字第八六號判例參照）。
三、查本件自訴人己○○認被告乙○○、丁○○等二人涉犯前揭罪嫌，無非係以被告
    等二人之犯行，業據被告乙○○坦承是其與被告丁○○一同持自訴人之身分證前
    往銀行辦理，且被告丁○○亦坦承在貸款申請書以及借據上簽署自訴人之名字，
    復有中國信託銀行二胎房貸申請書、催款書及自訴人與中國信託銀行就上開借款
    之清償案件，業經臺灣臺北地方法院臺北簡易庭認定係由被告等二人冒簽自訴人
    之名義而貸款，亦有該宣示判決筆錄影本一份足資佐憑等為其論據。訊據被告乙○○、丁○○等二人固坦承於前開時間有共同持自訴人之身分證、印章、權狀及
    存摺等證件前往中國信託銀行台中分行辦理上開「二胎房貸」，並由被告丁○○
    在該「二胎房貸」申請書下所附之「聲明書」以及借據上簽署自訴人「己○○」
    之姓名等事實不諱，惟均矢口否認有上開偽造文書等犯行，被告乙○○辯稱：九
    十年二月十三日案發當天，伊原與自訴人在自訴人之上開住處（台中市○○區○○路二段四巷六八號六樓）房間內睡覺，當天銀行（指中國信託銀行台中分行之
    行員）打電話到自訴人之住處時，由伊接下電話知道是銀行打來的後，隨即將該
    電話交由自訴人接聽，在自訴人接聽電話時，伊上完廁所後即開車外出，在半途
    路上，自訴人打電話給伊，說她已經跟被告丁○○講好，要伊先回到自訴人之住
    處拿證件，再到彰化載被告丁○○並將該證件交給丁○○，然後載丁○○到上開
    銀行，當時因自訴人之父親在彰化基督教醫院加護病房住院，故自訴人始委託被
    告丁○○到銀行辦手續。伊係受自訴人之委託而載被告丁○○到銀行，並非擅自
    冒用自訴人之名義到上開銀行貸款。又伊並未欺騙自訴人說伊未結婚，自訴人知
    道伊已結婚，係自訴人表明不計名分而願與伊在一起云云。被告丁○○亦辯稱：
    當天係自訴人打電話到彰化給伊說她已經跟銀行講好，要伊到銀行簽名即可，她
    會叫被告乙○○來載伊到銀行，嗣乙○○即開車來載伊，並拿自訴人之身分證、
    印章、權狀及存摺等證件給伊，伊到銀行後承辦人甲○○即拿申請書及借據給伊
    簽自訴人之名字，但印章並非伊所蓋云云。經查：
  (一)自訴人於九十年二月之前某時，曾向中國信託銀行台中分行申請辦理貸款未果等
    情，為自訴人己○○所是認（見原審卷第九五頁），並有中國信託銀行台中分行
    之「個人借款調查表」上載明：「前次被退件，志良言告知不實」等語可資佐證
    （見原審卷第一０六頁）。又案發前，自訴人亦曾偕同被告乙○○至彰化市丙○○代書事務所，欲委託丙○○代書代為辦理貸款，當時自訴人並親手將其房契等
    證件交給丙○○代書，丙○○代書予以影印後，因自訴人表示要至台中貸款，丙○○代書即表示其住彰化不方便，故轉而委託台中之戊○○○代書代辦等情，亦
    據證人丙○○結證在卷（見本院卷第七四頁至第七五頁）。另丙○○代書嗣確曾
    將自訴人之貸款資料交付並委託戊○○○代書辦理貸款，戊○○○代書收受後即
    持向中國信託銀行台中分行辦理貸款等情，亦據證人戊○○○到庭結證屬實（見
    本院卷第九四頁至第九五頁），足見自訴人於案發前即有向銀行辦理貸款之舉甚
    明。另自訴人在本案之前，即曾向中國信託銀行台中分行貸款過（頭胎貸款），
    於案發當時仍在分期繳款中，並於上開銀行設有「0000000000000」 帳號，亦為
    自訴人所不否認，並有自訴人所提之存摺封面影本一份在卷可憑（見原審卷第一
    ０八頁），堪信為真實。
  (二)自訴人與被告乙○○自八十九年十月間認識後，即於自訴人位於臺中市○○區○○路二段四巷六八號六樓之住處同居，二人關係匪淺，自訴人並於九十年二月間
    至台中市張素瑜婦產科取掉避孕器，並於九十年四月間經檢驗發現懷有被告乙○○之子，且自訴人當時確實知悉被告乙○○已有妻室即被告丁○○，自訴人與被
    告乙○○於上開住處同居至九十年六月九日，始因詐欺案件而入臺灣嘉義監獄鹿
    草分監接受執行等情，業據證人施陳麗玉即被告乙○○之母於原審調查時到庭證
    述在卷，並有台中市張素瑜婦產科之病歷表影本及臺灣高等法院被告全國前案紀
    錄表等各一份在卷可稽，自訴人亦不否認曾與被告乙○○於上開處所同居並懷有
    身孕，雖其陳稱當時因被告乙○○隱瞞而不知被告乙○○係已婚之人，係直至九
  十年六月十日認識被告丁○○後始知悉丁○○為被告乙○○之妻等語，惟被告丁○○於原審調查時供稱：「我認識己○○，她時常來我家，我們的砂石車也是她
    幫我們對保的，後來我先生被關的時候，她也有開車帶我去看我先生。是己○○
    告訴我說他第一次有辦貸款，但人家打電話去她家對保沒有成功，且她父親那時
    （按：應係指九十年二月間）在加護病房，所以要我去幫他對保‧‧‧」等語（
    見原審卷第九二頁），證人施陳麗玉於原審亦證稱：「在被告乙○○被關進去之
    前，自訴人就有來過我家，我媳婦丁○○也有看到，自訴人也認識丁○○，她也
    知道丁○○是乙○○的太太」等語（見原審卷第二三八頁）。且被告乙○○被關
    在台灣嘉義看守所（即臺灣嘉義監獄鹿草分監）時，自訴人及被告丁○○等二人
    均曾以被告乙○○之妻之身分至該看守所與被告乙○○會面，亦有台灣嘉義看守
    所九十一年八月十九日嘉所志戒字第一０九五號函檢附家屬及親友接見登記表等
    各一份附卷足按（見原審卷第二０三頁至第二０四頁），另自訴人亦自承九十年
    一、二月間，其父確實因病住在加護病房內等情（見原審卷第九五頁至第九六頁
    ），若自訴人當時不認識被告丁○○並與之有所聯繫，則被告丁○○何以得就自
    訴人之生活細節為如此細膩之描述？且自訴人又豈會公然以被告乙○○之妻之名
    義至上開看守所與被告乙○○會面？益見自訴人確於九十年二月間與被告乙○○
    過從甚密，且知悉被告丁○○乃被告乙○○之妻，並與被告丁○○應有所聯繫無
    疑。自訴人供稱當時因被告乙○○隱瞞而不知被告乙○○係已婚之人，係直至九
    十年六月十日認識被告丁○○後始知悉丁○○為被告乙○○之妻等語，與事實不
    符，並不足取。
  (三)上開中國信託銀行台中分行「二胎房貸」係由戊○○○代書持有關證件，至中國
    信託銀行台中分行向該行行員甲○○表明欲辦理該種貸款後，經該銀行辦理徵信
    手續後，再由甲○○於九十年二月二十一日撥打自訴人住處之00000000
    號電話通知前來辦理後，嗣被告乙○○即於同日攜同一名非當庭所見之自訴人之
    孕婦會同轉辦此業務之戊○○○代書至該行在聲明書簽名及辦理對保手續而完成
    三十萬元貸款之辦理，該孕婦即係被告丁○○等情，除經被告二人等分別陳明在
    卷外，並經證人甲○○、戊○○○等二人分別到庭結證在卷（見原審卷第八五頁
    、第八八頁、第一四三頁至第一四四頁及本院卷第七六頁至第七七頁、第九四頁
    至第九五頁、第九七頁），並有中國信託商業銀行「二胎房貸」申請書影本、借
    據影本各一紙在卷可稽（見原審卷第五頁、第一０七頁），且上開000000
    00號電話係自訴人住處之電話，亦為自訴人所是認（見原審卷第八七頁、本院
    卷第八０頁）。另自訴人係於九十年二月九日至張素瑜婦產科診所取掉避孕器，
    直至同年四月間方再至該診所驗孕、安胎等情，亦有張素瑜婦產科診所門診病歷
    及傳真資料等共四紙在卷足憑（見原審卷第一七九至第一八二頁）。
  (四)至中國信託銀行台中分行業於九十年二月二十一日即將上開「二胎房貸」貸款三
    十萬元，於扣除保險費及帳戶管理費後所餘之二十八萬六千二百元，匯入自訴人
    在上開銀行所開設之「0000000000000」 帳號內，該銀行並自九十年三月間起，
    於每月二十一日自該帳戶內扣取借款人即自訴人每月應分期繳納之本息七千七百
    元，計分別於九十年三月二十一日以轉帳扣款一千五百零八元、九十一年三月二
    十二日以轉帳扣款六千一百九十二元（三月份合計扣款七千七百元）、於九十年
    四月二十三日以轉帳扣款七千七百元、於九十年五月二十一日轉帳扣款七千七百
    元、於九十年六月二十一日以轉帳扣款七千七百元、於九十年七月二十三日以轉
    帳扣款一千八百五十一元、於九十年七月二十五日以轉帳扣款五千八百四十九元
    （七月份合計扣款七千七百元）等情，並自斯時起按月寄發對帳單至自訴人位於
    台中市○○區○○路二段四巷六八號六樓之住處等情，亦有中國信託銀行台中分
    行所提供之帳戶歷史交易查詢表四紙及中國信託銀行於九十一年四月一日中信銀
    作業9101222127號函所檢附之放款帳號還款交易明細（即歷月繳款對帳單）二紙
    、九十一年五月三日中信銀作業0000000000函所檢附之放款帳號還款交易明細一
    紙等在卷可憑（見原審卷第一一二頁至第一一五頁、第一二七頁至第一二九頁、
    第一五三頁至第一五四頁），且證人即中國信託銀行台中分行之承辦人甲○○及
    負責撥款之行員陳梅花亦一致結證稱：「上開『二胎房貸』所貸得之款項，除扣
    除相關之手續費及帳戶管理費等費用後，餘均匯入自訴人己○○之戶頭內」等語
    （見原審卷第八五頁至第八七頁）。而依上開帳戶歷史交易查詢表顯示，自訴人
    在上開帳號之款項，除繳上開「二胎房貸」每月應分期繳納之本息七千七百元外
    ，尚供其他轉帳、金融卡刷卡、提領現金等使用，有該帳戶歷史交易查詢表足按
    。且自訴人於原審亦自承除九十年一、二月間因其父親住院外，其餘時間均在其
    台中市○○區○○路二段四巷六八號六樓之住處，其應該有收到上開銀行寄到其
    住處之對帳單等情（見原審卷第一四二頁）。另上開放款帳號還款交易明細（即
    歷月繳款對帳單）上之產品別又特別註明係「二胎房貸」，亦有該放款帳號還款
    交易明細足憑。又自訴人亦自承在上開銀行尚有一筆頭胎房貸尚在繳交貸款中，
    則其對於由同一銀行所寄發之對帳單，更無漠然視之而不聞不問之理。準此，上
    開「二胎房貸」所貸得之款項均轉帳至上開自訴人之帳號內，而自訴人上開帳號
    之款項除供繳納該「二胎房貸」每月應分期繳納之本息七千七百元外，尚供其他
    轉帳、金融卡刷卡、提領現金等使用，且自訴人復每月均有收到上開銀行之對帳
    單，而對帳單上又註明係「二胎房貸」，衡情自訴人豈有不知上開「二胎房貸」
    之理？而自訴人苟未同意上開「二胎房貸」，其於收受上開對帳單後，何以不立
    即向上開銀行提出異議？又何以不向被告乙○○提出質問？在在足證自訴人應知
    悉並同意上開「二胎房貸」，委無可疑。至台灣台北地方法院簡易庭九十年度北
    簡字第一八一九八號宣示判決筆錄雖認上開款項並非自訴人所貸用，而判決中國
    信託銀行台中分行敗訴在案，但該判決以自訴人否認上開聲明書及借據之簽名係
    其所簽，即為中國信託銀行台中分行敗訴之判決，並未查明該簽名是否為自訴人
    所授權，非無可議，自無拘束本院之效力，併此敘明。
  (五)自訴人雖一再指稱被告等二人偽冒其名義向上開銀行申辦貸款而竊取其身分證並
    偽刻其印章，並持往上開銀行填寫聲明書、借據，及由被告丁○○簽名、用印而
    冒貸上開款項自行花用等情。但為被告等二人所始終否認，且自訴人亦無法指出
    被告等二人究係於何時、何地、以何方式竊取自訴人之身分證，而上開「二胎房
    貸」借款申請書之填寫人即證人甲○○於原審及本院調查時亦到庭證稱：案發當
    天其係撥打自訴人住處之00000000號電話通知前來辦理等語。另自訴人
    於案發前即曾向中國信託銀行台中分行辦理貸款未果，嗣並與被告乙○○一同至
    丙○○代書事務所欲委託丙○○代書辦理貸款，經丙○○代書表示其居住彰化不
    方便，轉而委託台中之戊○○○代書代辦等情，亦如前述。況該款項貸出後均存
    入自訴人之帳戶，亦如前述，苟該款項係被告等二人所冒貸，衡情被告等豈會於
  貸出後將該款項存入自訴人之帳戶內？益見自訴人確有要辦理上開貸款之舉，上
    開貸款應係自訴人所授權，亦無疑義。自訴人上開所指，顯屬無據。
  (六)另經本院詳細核對自訴人於中國信託銀行台中分行上開帳戶內之歷史交易查詢表
    可知，被告乙○○於九十年三月二十六日、四月十六日、四月二十五日、六月五
    日，均分別匯入八千元至二萬元不等之現金至自訴人己○○之前揭帳戶內，由該
    日期觀之，並非上開「二胎房貸」應繳款之前夕（上開『二胎房貸』之貸款契約
    係約定按月於每月二十一日扣款），且各次匯入款項之時，該「二胎房貸」均業
    經該月扣款成功（如三月二十六日、四月二十五日、六月五日匯入時，適逢三月
    二十二日、四月二十三日、五月二十一日已由中國信託銀行自動扣款轉帳成功）
    ，並距下月繳款亦尚有一段時間，則依一般繳款習慣，尚難認被告乙○○匯款至
    上開自訴人之帳戶內有欲蓋彌彰之嫌。
  (七)綜上所述，足證被告乙○○、丁○○等二人上開所辯非虛。被告等二人應係受自
    訴人之委託而向中國信託銀行台中分行辦理上開「二胎房貸」無訛，其二人既係
    受委託而辦理上開貸款，自無竊取自訴人之身分證及偽刻印章之必要。另其二人
    向中國信託銀行台中分行辦理上開貸款後，均轉帳至自訴人之上開帳戶，供自訴
    人轉帳或其他用途之用，亦難認被告等二人係對自訴人施用詐術而得利。
  (八)此外復查無其他確切證據足以證明被告等二人確有竊盜、偽造印章、行使偽造文
    書及詐欺得利等犯行，殊難以自訴人之空口指訴，即遽令被告等二人擔負上開罪
    責，是被告等二人之犯罪要屬不能證明。
四、原審調查後以被告等二人之犯罪並不能證明而為被告等二人無罪之判決，核無違
    誤。自訴人上訴意旨仍執前詞，指摘原判決不當，並無理由，應予駁回。
五、據上論結，應依刑事訴訟法第三百六十八條，判決如主文。
中      華      民      國      九十二     年     六      月   二十四   日
                                臺灣高等法院臺中分院刑事第八庭
                                      審判長法  官  羅  得  村
                                            法  官  陳  毓  秀
                                            法  官  劉  榮  服
右正本證明與原本無異。
除自訴人及檢察官得上訴外，餘不得上訴。
如不服本判決應於收受送達後十日內向本院提出上訴書狀，其未敘述上訴之理由者並
得於提起上訴後十日內向本院補提理由書（均須按他造當事人之人數附繕本）。
                                            書記官  陳  俞  豪
中      華      民      國      九十二     年     六      月   二十五   日
                                                                        Ｒ


司法院資訊處製作；財團法人民間司法改革基金會備份。
